【裁判字號】    98,醫上,26
【裁判日期】    990406
【裁判案由】    損害賠償
【裁判全文】
臺灣高等法院民事判決                  98年度醫上字第26號
上  訴  人    戊○○
兼法定代理人  乙○○
法定代理人    己○○
共      同
訴訟代理人    李聖隆律師
被上訴人      財團法人台灣基督長老教會馬偕紀念社會事業基
              金會馬偕紀念醫院新竹分會
法定代理人    丁○○
被上訴人      丙○○
共      同
訴訟代理人    楊隆源律師
複代理人      廖信憲律師
上列當事人間請求損害賠償事件，上訴人對中華民國98年8月14
日臺灣新竹地方法院98年度醫字第2號第一審判決提起上訴，本
院於99年3月23日言詞辯論終結，判決如下：
    主      文
上訴駁回。
第二審訴訟費用由上訴人負擔。
    事實及理由
壹、程序方面
一、本件被上訴人財團法人台灣基督長老教會馬偕紀念社會事業
    基金會馬偕紀念醫院新竹分會（下稱被上訴人新竹馬偕醫院
    ）之法定代理人，於上訴人提起本件訴訟前即已變更為丁○
    ○，上訴人起訴狀原列魏志濤為被上訴人新竹馬偕醫院之法
    定代理人，嗣變更為丁○○，其聲明承受核屬有據，應予准
    許。
二、按所謂訴之追加，係指原告於起訴後提起新訴，以合併於原
    有之訴而言。訴是否追加，端以當事人、訴訟標的、訴之聲
    明三者，於訴訟進行中有無追加以為斷。倘當事人於第二審
    未變更聲明及訴訟標的，僅補充或更正事實上或法律上之陳
    述，自非為訴之追加，得任意為之，毋庸經他造同意，此觀
    民事訴訟法第463條準用同法第256條規定自明。查上訴人起
    訴主張依侵權行為及債務不履行損害賠償為請求權基礎（見
    原審卷一第7頁），並於原審聲明：被上訴人應連帶給付上
    訴人戊○○新台幣（下同）238萬7,845元、上訴人乙○○50
    萬元，並均自起訴狀繕本送達被上訴人翌日起至清償日止，
    按週年利率5%計算之利息。嗣於本院將上述聲明改列為第二
    項先位聲明，並追加第三項備位聲明：被上訴人新竹馬偕醫
    院應給付上訴人戊○○238萬7,845元、上訴人乙○○50 萬
    元，並均自起訴狀繕本送達被上訴人翌日起至清償日止，按
    週年利率5%計算之利息。惟上訴人所稱追加部分，其聲明範
    圍已為原審聲明所含括，並以兩造間之醫療契約，被上訴人
    新竹馬偕醫院應負債務不履行之損害賠償責任為請求權基礎
    ，其當事人、訴訟標的、訴之聲明均無變更、增加，自非屬
    訴之追加，無庸被上訴人之同意，本院仍應加以審究，合先
    敘明。
貳、實體方面
一、上訴人主張：
(一)上訴人乙○○於民國(下同)94年間受孕，懷有胎兒即上訴人
    戊○○，預產期為95年2月9日，自94年10月起即至被上訴人
    新竹馬偕醫院由被上訴人丙○○進行產前檢查。上訴人乙○
    ○於95年1月26日產檢時，胎兒經超音波檢視，已有3,600克
    重，同年2月2日為產檢時，被上訴人丙○○並未再以超音波
    檢視胎兒大小，僅告知胎兒約為3,800克重，即開立95年2月
    6 日之入院許可證，要上訴人乙○○於是日住院催生。上訴
    人乙○○所懷胎兒較大，屬於自然生產時肩難產之高危險群
    ，被上訴人丙○○應向上訴人乙○○詳細告知有關胎兒較大
    時，採自然產方式生產，有發生肩難產之可能性，若需以強
    力拉引之方式生產，可能造成產婦產道過度裂傷及產後出血
    、胎兒產生肱骨骨折、鎖骨骨折、臂神經叢損傷等併發症；
    且倘無法及時娩出胎兒，可能發生胎兒酸中毒，最後導致胎
    兒死亡等情，並應建議上訴人乙○○採取剖腹產方式生產。
    詎被上訴人丙○○均未告知上訴人戊○○之父母。上訴人乙
    ○○於產檢翌日即同年2月3日即有出血之產兆出現，當日即
    辦理住院待產，被上訴人丙○○竟未再替上訴人乙○○作超
    音波檢查，致無法精確推算胎兒大小，而未注意將胎兒過大
    所生之肩難產風險，及早告知上訴人乙○○，並建議採取剖
    腹產，致上訴人乙○○仍以自然產方式分娩。上訴人乙○○
    於95年2月3日自行前往被上訴人新竹馬偕醫院待產後，被上
    訴人丙○○並未在旁待命，僅由護士協助上訴人，等待胎兒
    自然分娩，被上訴人丙○○僅於2月4日凌晨4時許曾稍加探
    視隨即離去。當日8時37分許上訴人戊○○胎頭已出，被上
    訴人丙○○始告知上訴人乙○○之配偶己○○，稱胎兒可能
    發生肩難產，應以緊急方式生產，並要求己○○簽立手術同
    意書，對胎兒強力拉扯，在4分鐘之內，即強行將胎兒拉出
    ，致上訴人戊○○於生產過程中肩部臂神經叢受嚴重創傷，
    迄今無法復原。另上訴人乙○○於分娩後，出血不止，流血
    1,000多ＣＣ，直到下午16時許才控制住，住院一週始返家
    休養，詎同年2月24日晚上18時許，復大量出血，緊急回診
    ，始發覺仍有直徑約5公分之胎盤置留於上訴人乙○○子宮
    內，隨即實施子宮刮除手術，清除完畢。被上訴人丙○○對
    上訴人乙○○施行生產手術過程，應注意，並能注意，卻未
    注意，致使胎盤仍置留上訴人乙○○子宮中，實有重大過失
    ，致使上訴人乙○○大量出血，並再度挨刀，對上訴人乙○
    ○造成二度傷害。
(二)被上訴人丙○○為專業之婦產科醫師，依其專業知識，應注
    意於本件情形下肩難產之機率大為提高，並可預知採剖腹生
    產方式對於上訴人戊○○及產婦乙○○較為安全，且應將相
    關肩難產之情形告知上訴人乙○○，使上訴人乙○○可為判
    斷應為剖腹產或自然生產。詎上訴人乙○○於95年2月2日做
    產檢及2月3日待產時，被上訴人丙○○不僅未作超音波檢查
    胎兒狀況與體重，亦未告知上訴人乙○○自然產將可能造成
    之副作用即肩難產，導致上訴人乙○○及戊○○因被上訴人
    丙○○以自然產方式接生而受到嚴重傷害。是被上訴人丙○
    ○顯已違反醫療法63條第1項、第64條第1項、第81條之告知
    說明義務，造成上訴人無法彌補之損害。上訴人自得依民法
    第184條、第188條、第227條之1、第193條及第195條請求被
    上訴人等應連帶賠償上訴人戊○○238萬7,845元，其中喪失
    勞動能力金額138萬7,845元、精神慰撫金100萬元。另被上
    訴人等應連帶賠償上訴人乙○○50萬元精神慰撫金。
(三)上訴人乙○○病歷影本中，於95年1月19日、同年1月26日、
    2月2日之產檢記錄上，有被上訴人丙○○以較粗之筆所加寫
    的英文字，記載其曾告知上訴人乙○○有關胎兒可能過大，
    並解釋肩難產的風險及上訴人乙○○拒絕剖腹產等情。惟比
    對筆跡粗細，即可知上開英文記載，應為被上訴人丙○○於
    上訴人乙○○生產後所加註。另被上訴人等檢附之護理記錄
    ，亦未曾提及被上訴人丙○○曾建議上訴人採剖腹生產。事
    後被上訴人丙○○就上訴人乙○○所提為何未採剖腹產方式
    接生之質疑，亦僅解釋因考量上訴人戊○○可能未逾4,000
    公克，採取剖腹產之費用，健保局不給付，需病患自付，遂
    未建議上訴人乙○○採取剖腹產，足見被上訴人丙○○確未
    告知上訴人乙○○有關胎兒過大，有肩難產發生之可能性，
    亦未建議採取剖腹產。況且事故發生後，上訴人曾請市議員
    即訴外人張祖琰就本件兩造間之爭執進行協商，當時被上訴
    人丙○○即自承未告知上訴人有關胎兒過大及自然產可能伴
    隨之高度肩難產風險事實。是被上訴人丙○○辯稱其已盡到
    告知與說明義務、被上訴人新竹馬偕醫院辯稱無庸負連帶賠
    償責任云云，均不足採信。
(四)原判決未斟酌醫療糾紛案件舉證責任應該轉換予被上訴人，
    即駁回上訴人之請求，致生應予適用之法規而未適用之違背
    法令，爰提起上訴，並於本院上訴聲明：(一)原判決廢棄。(二)
    被上訴人應連帶給付上訴人戊○○238萬7,845元、上訴人乙
    ○○50萬元，並均自起訴狀繕本送達被上訴人之翌日起至清
    償日止，按週年利率5%計算之利息。(三)或被上訴人新竹馬偕
    醫院應給付上訴人戊○○238萬7,845元、上訴人乙○○50萬
    元，並均自起訴狀繕本送達被上訴人翌日起至清償日止，按
    週年利率5%計算之利息。(四)第二項或第三項請求，上訴人願
    供擔保，請准予宣告假執行。
二、被上訴人則辯以：
(一)上訴人乙○○於95年1月19日進行產前36週產檢時，被上訴
    人丙○○即曾告知有關胎兒過大及肩難產發生之可能性。同
    年月26日，上訴人乙○○作產前檢查時，超音波檢查結果預
    估胎兒體重約為3,600公克，因當時上訴人乙○○之子宮底
    至恥骨聯合距離逾40公分，被上訴人丙○○即向上訴人乙○
    ○告知超音波預估體重有百分之10至百分之15之誤差，上訴
    人戊○○胎兒有超過4,100公克之可能性，前開事實，均有
    被上訴人等檢附之病歷英文註記附卷足憑。且因上訴人乙○
    ○身形不高，被上訴人丙○○並向上訴人乙○○告知需有預
    做剖腹產之準備，倘上訴人乙○○堅持自然產而不剖腹產，
    即有百分之0.2至百分之1機率發生肩難產。詎上訴人乙○○
    因先前生產第一胎時，其胎兒體重亦達3,800公克，而生產
    過程甚為平順，上訴人乙○○遂表示仍要自然產。上訴人乙
    ○○於同年2月2日前往門診時，被上訴人丙○○仍向上訴人
    乙○○告知依前次超音波檢查結果推算，其胎兒體重可能已
    達3,800公克，倘再加計超音波誤差值，其胎兒實際體重可
    能逾4,300公克，並再次建議上訴人乙○○應以剖腹產方式
    進行生產，惟上訴人乙○○仍堅持採用自然產。同年2月3日
    ，上訴人乙○○依被上訴人丙○○囑咐住院催生，因胎兒體
    重已逾4,000公克，符合剖腹之生產條件，被上訴人丙○○
    即再告知上訴人乙○○應剖腹產，倘堅持自然產，即有發生
    肩難產之可能，惟上訴人乙○○雖然瞭解上情，但仍堅持採
    用自然產。翌日凌晨4時許，被上訴人丙○○於催生過程中
    ，亦再度告知上訴人乙○○應考慮剖腹產，惟仍遭上訴人乙
    ○○拒絕。2月4日上午7時55分時許，上訴人乙○○進入待
    產室用力，稍後8時36分許，被上訴人丙○○復向上訴人乙
    ○○及其配偶己○○說明，因上訴人戊○○之胎頭稍高，建
    議進行剖腹產，惟仍遭拒。被上訴人丙○○因此向上訴人乙
    ○○及己○○表示倘自然產需使用真空吸引，並同時告知可
    能引發之後遺症及有發生肩難產之可能性，於請小兒科醫生
    待命後，才開始真空吸引，接生過程果然產生肩難產，經醫
    療緊急處理約1分鐘後，胎兒出生。被上訴人丙○○確已善
    盡告知及注意之義務，自無侵權行為或因債務不履行致上訴
    人人格權受侵害之可言。被上訴人丙○○已注意上訴人乙○
    ○之胎兒過大之問題，始會於95年2月2日產檢時，要求上訴
    人乙○○較預產期95年2月13日提早一週於95年2月6日住院
    催生。另依據95年2月3日之護理記錄，護理師記載上訴人主
    訴：「小姐，我小朋友過大，丙○○醫生叫我來催生」，亦
    可證明被上訴人丙○○確實已盡告知及注意之義務。
(二)被上訴人丙○○對於上訴人乙○○產檢及生產過程所為之醫
    療行為，均已符合當時醫療科技及專業水準可合理期待之安
    全性，並無任何故意或過失。肩難產係屬於胎兒骨盆腔之不
    對稱，事前並無可靠之診斷方法，僅於胎兒之胎頭娩出後，
    肩難產之診斷才得以確立。縱使超音波評估胎兒體重之技術
    日新月異，惟因超音波預測胎兒體重仍存有誤差值，是以超
    音波預測巨嬰仍未盡正確，故臨床上於產前並無再作超音波
    檢查之必要。據此，被上訴人丙○○於95年2月3日上訴人乙
    ○○生產前，即未再為上訴人乙○○作超音波檢查，惟被上
    訴人丙○○之前開不作為，仍符合醫學常規。上訴人乙○○
    產後之胎盤殘留及產後大出血均為自然產或剖腹產之併發症
    ，而造成產後大出血之原因可大致可分為：(1)子宮收縮不良
    (2)子宮外翻(3)殘留胎盤(4)陰道裂傷(5)凝血機轉不良。另依當
    代周產期醫學第48章產後大出血之文章，訴外人三軍總醫院
    統計自西元1980年1月起至西元1990年6月止之生產病人，總
    計88例產後大出血之病因，胎盤殘留佔百分之17 、子宮收
    縮不良佔百分之71.6、產道裂傷為百分之11.4，足見生產過
    程充滿不可預期之危險。上訴人乙○○於95年2月24日晚上
    （即產後第21天）發生產後大出血，被上訴人丙○○立即給
    予處置及檢查，經檢查發現上訴人乙○○的子宮內有4×3公
    分之陰影存在，被上訴人丙○○於告知上訴人乙○○前開陰
    影可能為血塊或殘留胎盤，並經上訴人乙○○同意後，立即
    為其辦理住院，進行手術，上訴人乙○○並於95年2月25日
    順利出院，足見被上訴人並無任何疏誤。又依行政院衛生署
    97年8月27日衛署醫字第0970214619號函檢附該署醫事審議
    委員會第0000000號鑑定書、98年4月16日衛署醫字第098026
    0037號函檢附該署醫事審議委員會第0000000號鑑定書之鑑
    定意見均認被上訴人丙○○已盡相當之注意義務而無任何疏
    失，足見被上訴人所辯並非無據。再依被上訴人丙○○之看
    診習慣，大部分之患者，病歷所要記載之內容，雖可於門診
    時同步完成，惟少數特殊情形，例如醫師有特別叮嚀，或患
    者有特別詢問時，被上訴人丙○○即將病歷先留下來，待當
    日門診工作告一段落再將全部情形詳細補記於病歷上，以避
    免耽誤其他患者看診時間。況且病歷完成後均需送往被上訴
    人新竹馬偕醫院之病歷室。揆諸上情，可知被上訴人丙○○
    並無上訴人等所指陳之竄改病歷，甚至於上訴人乙○○生產
    後始加註等情。此外，證人張祖琰之證言屬於傳聞證據，不
    具證據能力。且多為主觀臆測之詞，欠缺證據力。
(三)被上訴人丙○○對上訴人所為之醫療行為並無任何故意或過
    失，則被上訴人丙○○並非侵權行為人，所為醫療服務符合
    當代醫療科技及專業水準可期待之安全性，亦無不完全給付
    可言。上訴人等請求被上訴人新竹馬偕紀念醫院依民法第18
    8條第1項負僱用人之侵權責任，即屬無據。縱被上訴人應連
    帶負本件損害賠償責任，上訴人戊○○請求喪失工作能力之
    部分，並無證據證明其減少工作能力之程度已達百分之30，
    其請求亦未扣除2歲至20歲間之期前利息。而上訴人等請求
    精神慰撫金部分均屬過高，委無足採。
(四)原判決認事用法洵無違誤，上訴人之上訴為無理由，並於本
    院答辯聲明：(一)上訴駁回。(二)若受不利判決，願供擔保請准
    宣告免為假執行。
三、本件依民事訴訟法第463條準用第270條之1第1項第3款規定
    協議簡化爭點，兩造同意簡化爭點如下：
(一)兩造不爭執事項：（見本院卷二第36頁背面，99年2月4日準
    備程序筆錄)
  1.上訴人乙○○於94年10月起至被上訴人新竹馬偕醫院由被上
    訴人丙○○作產前檢查。
  2.95年2月2日上訴人乙○○於被上訴人新竹馬偕醫院產檢時，
    被上訴人丙○○出具住院日期為95年2月6日之住院許可證，
    請上訴人乙○○住院催生。
  3.95年2月3日上訴人乙○○即出現產兆，於當日中午12點多到
    達被上訴人新竹馬偕醫院急診室，並於當日下午18時許辦理
    住院待產，於翌日上午8時43分產下上訴人戊○○。
  4.上訴人戊○○因肩難產，致右肩部神經叢受損，並因此領有
    輕度肢體障礙殘障手冊。
    以上事實，為兩造所不爭執，並有上訴人二人於新竹馬偕醫
    院之病歷、住院許可證、殘障手冊、財團法人長庚紀念醫院
    林口分院(97)長庚院法字第0343號函等在卷可考（見原審卷
    一第10至12頁、第14至15頁、第31頁、第53頁、第140頁、
    第173頁），自堪信為真實。
(二)兩造爭執事項：(見本院同上筆錄)
  1.被上訴人丙○○對於上訴人戊○○發生肩難產，有無醫療疏
    失？上訴人戊○○請求被上訴人連帶給付上訴人戊○○238
    萬7,845元及其利息有無理由？
  2.被上訴人丙○○對於上訴人乙○○有無未將胎盤清除乾淨，
    致生上訴人乙○○大出血損害之醫療疏失？上訴人乙○○請
    求被上訴人連帶給付上訴人乙○○50萬元，有無理由？
四、關於被上訴人丙○○對於上訴人戊○○發生肩難產，有無醫
    療疏失？上訴人戊○○請求被上訴人連帶給付上訴人戊○○
    238萬7,845元及其利息有無理由？
(一)本件上訴人戊○○起訴主張，因被上訴人丙○○未於上訴人
    乙○○生產前告知有關胎兒過大，採自然產會有肩難產之風
    險，並建議採取剖腹產，而以自然產方式為上訴人戊○○接
    生，致上訴人戊○○於出生時，發生肩難產，因而受有右肩
    部臂神經叢創傷，領有輕度肢體障礙殘障手冊，具有醫療疏
    失等情，為被上訴人所否認，並以被上訴人丙○○業已於上
    訴人乙○○生產前即明確告知有關胎兒過大及採自然產會有
    肩難產之風險，並建議剖腹產，為上訴人乙○○所拒，已盡
    告知義務，並無醫療疏失等情置辯。
(二)經依卷附上訴人乙○○之懷孕產檢紀錄表（見原審卷一第15
    、112頁）記載，上訴人乙○○於95年1月19日產檢時，胎兒
    之重量預估為3,375克；95年1月26日產檢時，胎兒之重量經
    估計為3,600克；同年2月2日產檢時，胎兒之重量經估計則
    約有3,800公克，歷次產檢中，就上訴人乙○○胎兒體重之
    預估值，被上訴人丙○○均曾告知上訴人乙○○，且被上訴
    人丙○○並開立較預產期為早之96年2月6日住院許可證（原
    審卷一第12頁反面及第140頁），通知上訴人乙○○提前住
    院待產，就此部分，兩造並無爭執。參照上訴人乙○○於95
    年2月3日因產兆出現而至被上訴人新竹馬偕醫院待產時，護
    理記錄（原審卷一第81頁、第113頁）記載「...18:00由先
    生...步入DR，因baby過大所以...Dr丙○○...協助入院待
    產催生。」（部分字體過於潦草，無法辨識，下同）「S:
    小姐，我小朋友過大丙○○醫叫我來催生。」，及證人甲○
    ○於本院之證詞：「(法官問：提示原審卷(p113)內95年2月
    3 日乙○○護理記錄，這份病歷中2月3日18時及23時20分的
    護理記錄是妳製作的嗎？)是的。」、「(法官問：請將你所
    製作的上述護理記錄逐字逐句說出其內容？)大概晚上六點
    左右，病人從急診室進入產房，是拿著住院單走進來告訴我
    們說是醫生要他們拿住院單來報到，我就依一般的住院程序
    受理，進行一般的住院檢查，協助做內診及訊問基本資料並
    量寶寶的心跳，另一同事就為她做入院準備，我問了基本資
    料之後就填寫住院產程單之後到外面再製作這份護理記錄，
    同時打電話通知產婦的主治醫師(丙○○)電話中告知產婦當
    下的狀況，包括子宮頸口開了幾指及寶寶的心跳，因為該產
    婦在門診時即開了住院單，所以丙○○醫師就告訴我們直接
    讓產婦入院待產，接下就做入院準備，請產婦在床上打點滴
    ，都是依照一般的醫囑打上葡萄糖加上促進子宮收縮的藥劑
    ，就是做催生的準備。直到晚上9點左右，翁醫師就有到產
    房來探視產婦，有告知產婦注意事項，因為胎兒過大的問題
    所以叫產婦來催生，並告知產婦這個重要性及危險性，怕有
    肩難產的問題，討論過後我就寫在護理記錄上，就繼續觀察
    ，之後就交接班。」、「(法官問：你根據什麼資訊而記載
    『因baby過大所以……Dr丙○○……協助入院待產催生』？
    【提示原審卷p113護理記錄影本及被上訴人庭呈之病歷原本
    】)是依據門診開的住院許可證而作此記載，但是這些護理
    記錄的記載，都是在進行一般住院檢查程序之後，再統一製
    作。」、「(法官問：誰向妳說「小姐，我小朋友過大丙○
    ○醫師叫我來催生」？)是一開始產婦拿著住院許可證進來
    的時候，向我說的。」、「(法官問：丙○○醫師在什麼時
    候（When）？在什麼地方（Where）？向那一個人（Who）？
    告知說明什麼內容（What）？妳怎麼會知道『丙○○解釋
    baby大的風險並一同討論之』（Why）？)丙○○醫師是在2
    月3日當天晚上約九點左右，到產房探視產婦時，向產婦及
    產婦家屬說明，解釋BABY大的危險性，並且與產婦及家屬一
    起討論，至於詳細的內容我不清楚，我只知道翁醫師有向產
    婦說明BABY大有肩難產的情形，詳細情形我不清楚。」、「
    (上代問：請問證人是根據住院許可證上的何內容作上述記
    載？【原審卷p12背面及被上證人庭呈病歷原本】)根據住院
    許可證上IMPRESSION欄所載「IUP at39 wks and grant
    baby for induction」的記載。」、「(上代問：根據住院
    許可證上有寫「and grant baby」的記載，你有無見到？)
    應該是原本就有，要不然我不會知道是baby過大，而作baby
    過大的記載。」、「(上代問：提示原審卷p113護理記錄上
    所載，請證人陳述一遍？)2/3 1800 admittel at 1800由先
    生陪伴自ER步入DR C/O因baby過大所以by DR丙○○予囑協
    助入院待產催生1# S:小姐我小朋友過大丙○○醫叫我來催
    生  O：G3p1 EDC；95 2/13 IUP 38 4WKS for induction
    FHB ：12-12-11 U/C C/O irregular予PBOS：1 1/2，Fb，
    60% ，-1. intact BP：133/76 mmhg PR：100次/min，no
    Fever，予協助收入院待產催生，並待抽CBCLⅣ WBC-DC/
    I:by plan 1.3.5-10項  23:20 1# I:by plan 1.3.5-10項
    E:FHB:140-170BPM U/C 2~3痛10，變異性尚可，予PVOS:1
    1/2+ Fb.60%.-2 intact感宮縮痛尚可忍受，班內DR.丙○○
    予協助探視，並解釋baby大的風險性，並一同討論之，現仍
    有D5w+p-s 1支，Run40 cc/hrs，family陪伴中，續OBS之，
    urine暫暢待產中/。」等語(見本院卷一第75頁背面至第77
    頁正面)，足見上訴人乙○○對於胎兒過大，並非全然無認
    識，被上訴人丙○○所辯業已告知上訴人乙○○所懷胎兒過
    大，並解釋BABY大有肩難產的危險性一節，尚非無據，應可
    採信。
(三)關於胎兒過大，採取自然產可能發生肩難產風險乙節，經核
    上開護理記錄表23時20分記錄有「感覺...尚可忍受，...Dr
    丙○○...協助探視並解釋BABY大的風險性並一同討論之。
    」之記載，以及證人甲○○之上開證言，足證上訴人乙○○
    於生產前對於胎兒過大之生產風險，確已知悉，縱上訴人乙
    ○○對於懷孕產檢記錄中，對於被上訴人丙○○所載之告知
    情形認為係事後加註，惟依上訴人不爭執真正之護理記錄表
    記載，被上訴人新竹馬偕醫院之護理人員亦曾於上訴人乙○
    ○入院當日23時20分許受被上訴人丙○○之指示，協助探視
    並解釋胎兒大的風險，已如上述，足見上訴人所稱被上訴人
    丙○○未告知胎兒過大，採自然產可能產生之風險云云，尚
    屬無據。
(四)另上訴人主張被上訴人丙○○於產檢之際，依一般專業水準
    即可預知上訴人戊○○為巨嬰，屬肩難採之高危險群，仍未
    向上訴人乙○○說明選擇剖腹產，而仍對上訴人戊○○以自
    然生產方式進行接生，致上訴人戊○○因肩難產而右肩神經
    叢受創，致生損害，被上訴人應負連帶賠償責任云云，則為
    被上訴人所否認，並以曾建議上訴人乙○○採取剖腹產，為
    上訴人乙○○所拒，及肩難產屬胎兒骨盆腔之不對稱，事前
    無可靠方法得以診斷，及超音波檢查於胎兒體重之預測仍有
    10 至15%之誤差值，被上訴人丙○○所為醫療行為均已符合
    當時醫療科技及專業水準可合理期待之安全性等情為辯。原
    審就上訴人戊○○出生過程中發生肩難產，被上訴人丙○○
    有無醫療疏失一節，經送行政院衛生署醫事鑑定委員會進行
    鑑定，該署98年4月16日衛署醫字第0980260037號書函所附
    該署醫事審議委員會第0000000號鑑定書鑑定意見認：(一)50~
    60%肩難產案例發生在巨嬰症小孩身上。30 ~50%之臂神經叢
    受傷是發生在無肩難產及非巨嬰症之小孩身上。新生兒巨嬰
    一般指出生體重大於4,000公克或超過同期妊娠週數平均體
    重第90個百分比，好發巨嬰之危險因子主要是肥胖，母體懷
    孕中體重增加太多、糖尿病、過期妊娠或預估胎兒過大。產
    前預測肩難產，不管超音波或上述病情皆不容易，況且本案
    產婦身高158公分，妊娠前體重58公斤，於懷孕期中增加10
    公斤，為標準體重增加。至於生產時遇到肩難產情況，可採
    用Woods及McRoberts等調動方法加上恥骨上方壓力協助分娩
    ，儘量減少臂神經受傷。(二)依據產前病歷及入院護理紀錄，
    本案在妊娠後期已告知胎兒較大，且翁醫師已安排提前催生
    之醫囑。生產之紀錄，有記載翁醫師以真空吸引分娩及肩難
    產之McRoberts動作與過程，已有告知及應注意之措施，尚
    未發現有疏失之處。」(見原審卷二第7、8頁)，則被上訴人
    丙○○所辯其對上訴人戊○○接生時所為醫療行為均已符合
    當時醫療科技及專業水準可合理期待之安全性等情，即非無
    據，堪可採信。
(五)上訴人另以證人即參與兩造事後協調之議員張祖琰到庭所為
    「醫生沒有否認說沒有要上訴人乙○○剖腹產，上訴人也有
    提出質疑。」、「（法官問：會議裡，丙○○承認說沒有告
    訴上訴人乙○○胎兒過大，風險很高，是否有這件事？）丙
    ○○沒有直接承認（未告知）胎兒過大要做剖腹產，但是上
    訴人乙○○提出質疑為何不叫產婦作剖腹產時，醫生只有說
    要不要做剖腹產要看生產時的過程。因此我的認知是丙○○
    生產前沒有告知上訴人乙○○胎兒過大風險高這件事，不然
    丙○○在現場就說我有告訴你們，但丙○○沒有這樣講。」
    等證述(見原審卷二第30頁)，欲證明被上訴人丙○○確有未
    告知上訴人戊○○之父母有關胎兒過大，自然產之風險高等
    情。惟查證人張祖琰既非醫療專業人士，且於系爭醫療過程
    亦未在場或參與，僅係事後參與兩造協調事宜，其上開證述
    ，僅屬其基於事後協調立場之個人主觀認知，尚難採信。況
    由證人張祖琰對於協調當時醫院方有無任何人承認醫生有任
    何疏失一節，證稱：「醫院不肯承認。所以醫院不願寫任何
    有責任的東西，只寫一般的。」（見原審卷二第30頁）可知
    被上訴人丙○○及被上訴人新竹馬偕醫院確實未曾認為對
    本件醫療糾紛有任何疏失存在，尚難以僅於事後參與本件協
    調、且非醫療專業人士之議員即證人張祖琰之上開證述，即
    推認被上訴人丙○○具有未盡告知義務之醫療疏失。此外，
    證人張祖琰證述：「丙○○醫師有承認小孩手臂的神經因生
    產過程而有受損。」等情，與被上訴人於訴訟中並不爭執上
    訴人戊○○出生時發生肩難產以致右肩神經叢受損一事，並
    無不符，僅被上訴人不爭執上開事項，並無法推論被上訴人
    曾承認對於上訴人戊○○或乙○○之醫療過程有何疏失，上
    訴人以證人張祖琰之上開證詞欲證明被上訴人丙○○之醫療
    疏失，自非有據，委無可採。
(六)綜上，由於自然生產本即有發生肩難產之風險，不論胎兒重
    量為何，均有機會發生，以超音波儀器觀察評估胎兒重量，
    本有其不確定性，且胎兒評估之重量，亦非決定是否發生肩
    難產現象之唯一依據。本件被上訴人丙○○於乙○○生產前
    即明確告知有關胎兒過大及採自然產會有肩難產之風險，並
    建議剖腹產，為乙○○所拒，被上訴人丙○○已盡告知說明
    、注意之義務，並無醫療疏失。
五、關於被上訴人丙○○對於上訴人乙○○有無未將胎盤清除乾
    淨，致生上訴人乙○○大出血損害之醫療疏失？上訴人乙○
    ○請求被上訴人連帶給付上訴人乙○○50萬元，有無理由？
(一)上訴人因自然產後大出血於95年2月24日至被上訴人新竹馬
    偕醫院就診，隨即進行子宮內膜刮除手術，此為被上訴人所
    不爭執，且有上訴人乙○○之病歷影本在卷可佐（見原審卷
    一第34頁至51頁），上訴人乙○○因此認被上訴人丙○○具
    有醫療疏失，並訴請被上訴人連帶賠償精神慰撫金50萬元，
    被上訴人則以被上訴人丙○○所為醫療行為符合當代醫療專
    業水準可合理期待之安全性，並無過失可言，亦非不完全給
    付等語為辯。
(二)就上訴人乙○○於自然生產後發生大出血，被上訴人丙○○
    是否應負醫療過失責任一節，原審囑託行政院衛生署進行鑑
    定，該署醫事審議委員會第0000000號鑑定書之鑑定意見為
    ：「(一)正常胎盤娩出會自動完整剝離，從胎兒娩出至胎盤娩
    出平均為6分鐘，超過30分鐘未娩出或檢查不完整時，須警
    覺異常胎盤娩出。本案據病歷紀錄，胎盤之檢視、稱重、產
    後子宮內診，皆符合醫療常規。(二)約0.7%產婦會發生延遲性
    產褥期出血，原因多為原有胎盤附著位置之內膜恢復異常，
    常發生於產後1-2週，大多數需要收縮藥物治療止血，有殘
    留胎盤者則需儘快刮除。殘留胎盤之原因，異常附著之植入
    性胎盤或罕見之副胎盤。本案手術病理報告敘述，殘留胎盤
    併局部附著內膜，最大者5.5公分伴有出血壞死及發炎現象
    ，依此符合延遲性產褥期出血之病理原因。(三)本案為少量植
    入性胎盤或小塊副胎盤引發產褥期排出所伴隨之出血現象，
    臨床難以預防確診。由醫師所為之即時處置以觀，產婦生命
    徵象保持穩定，其所為止血方法（用藥及手術）、準備事項
    （備血、血液檢查）及臨床醫療過程，均尚未發現有疏失之
    處。」，此有行政院衛生署97年8月27日衛署醫字第0970214
    619號、98年4月16日衛署醫字第0980260037號書函所附該署
    醫事審議委員會第0000000號、0000000號鑑定書在卷可佐（
    見原審卷一第210頁以下及卷二第5頁以下）。本件被上訴人
    丙○○對於上訴人乙○○所為醫療行為，既均符合醫療常規
    而無疏未注意之情事，則被上訴人所辯被上訴人丙○○對於
    上訴人乙○○自然產後大出血之發生並無醫療疏失一節，應
    屬可採。
六、關於上訴人另本於債務不履行之法律關係為本件之請求，係
    主張於上訴人乙○○前往被上訴人新竹馬偕醫院生產，因被
    上訴人丙○○醫師之疏失，致上訴人戊○○於出生過程中肩
    部臂神經叢受嚴重創傷之損害。惟查上訴人戊○○當時尚未
    出生，故本件之醫療契約僅存在於上訴人乙○○與被上訴人
    之間，則上訴人戊○○既非系爭醫療契約之當事人，其另本
    於債務不履行之法律關係為本件之請求，即屬無據。再按「
    因可歸責於債務人之事由，致為不完全給付者，債權人得依
    關於給付遲延或給付不能之規定行使其權利。因不完全給付
    而生前項以外之損害者，債權人並得請求賠償。」、「債務
    人因債務不履行，致債權人之人格權受侵害者，準用第192
    條至第195條及第197條之規定，負損害賠償責任。」，民法
    第227條、第227條之1固定有明文，惟「債務不履行之債務
    人之所以應負損害賠償責任，係以有可歸責之事由存在為要
    件。若債權人已證明有債之關係存在，並因債務人不履行債
    務而受有損害，即得請求債務人負債務不履行責任。倘債務
    人抗辯損害之發生為不可歸責於債務人之事由所致，自應由
    其負舉證責任，如未能舉證證明，即不能免責。‧‧‧查醫
    療契約係受有報酬之勞務契約，其性質類似有償之委任關係
    ，依民法第535條後段規定，醫院既應負善良管理人之注意
    義務注，自應依當時醫療水準，對病患履行診斷或治療之義
    務。故為其履行輔助人之醫師或其他醫療人員（即醫療團隊
    ）於從事診療時，如未具當時醫療水準，或已具上開醫療水
    準而欠缺善良管理人之注意，因而誤診或未能為適當之治療
    ，終致病患受有傷害時，醫療機構即應與之同負債務不履行
    之損害賠償責任。」(最高法院97年度台上字第1000號判決
    意旨參照)，是倘債務人抗辯損害之發生為不可歸責於債務
    人之事由所致，並已舉證證明之，即難令其負債務不履行之
    責。本件上訴人除本於侵權行為之法律關係外，雖依不完全
    給付之債務不履行法律關係，訴請被上訴人連帶賠償損害，
    惟依前開說明，被上訴人丙○○已盡告知說明、注意之義務
    ，並無醫療疏失，此外，復無其他證據足以證明被上訴人等
    所為醫療行為有何債務不履行之可歸責事由，致上訴人乙○
    ○人格權受侵害之處，故上訴人乙○○另本於債務不履行之
    法律關係，請求被上訴人連帶給付精神慰撫金50萬元，亦非
    有據。
七、綜上所述，上訴人戊○○肩難產現象之發生，依當時醫療水
    準，非醫師所能準確預知；上訴人乙○○自然產後因殘留少
    量胎盤而產生出血現象，符合延遲性產褥期出血之病理原因
    ，復無其他證據足以證明被上訴人丙○○所為醫療行為有任
    何疏失或被上訴人等有何債務不履行之可歸責事由。從而，
    上訴人戊○○、乙○○本於侵權行為及債務不履行之法律關
    係，分別訴請被上訴人連帶賠償上訴人戊○○238萬7,845
    元、上訴人乙○○50萬元，或被上訴人新竹馬偕醫院應賠償
    上訴人戊○○238萬7,845元、上訴人乙○○50萬元，並均自
    起訴狀繕本送達被上訴人之翌日起至清償日止，按週年利率
    5%計算之利息，均非有據，應予駁回。上訴人之訴既經駁回
    ，其假執行之聲請亦失所附麗，應併予駁回。原審為上訴人
    敗訴之判決，及駁回其假執行之聲請，並無不合。上訴意旨
    指摘原判決不當，求予廢棄改判，為無理由，應予駁回。
八、本件事證已臻明確，兩造其餘攻防及舉證，核與本件判決結
    果無涉，毋庸逐一論列，併予敘明。
參、據上論結，本件上訴為無理由，依民事訴訟法第449條第1項
    、第78條，判決如主文。
中    華    民    國    99    年    4    月     6     日
                      民事第七庭
                        審判長法  官  鄭三源
                              法  官  呂太郎
                              法  官  魏麗娟
正本係照原本作成。
如不服本判決，應於收受送達後20日內向本院提出上訴書狀，其
未表明上訴理由者，應於提出上訴後20日內向本院補提理由書狀
（均須按他造當事人之人數附繕本）上訴時應提出委任律師或具
有律師資格之人之委任狀；委任有律師資格者，另應附具律師資
格證書及釋明委任人與受任人有民事訴訟法第466條之1第1項但
書或第2項（詳附註）所定關係之釋明文書影本。
中    華    民    國    99    年    4    月     6     日
                              書記官  廖月女
附註：
民事訴訟法第466條之1（第1項、第2項）：
對於第二審判決上訴，上訴人應委任律師為訴訟代理人。但上訴
人或其他法定代理人具有律師資格者，不在此限。
上訴人之配偶、三親等內之血親、二親等內之姻親，或上訴人為
法人、中央或地方機關時，其所屬專任人員具有律師資格並經法
院認為適當者，亦得為第三審訴訟代理人。

司法院資訊處製作；財團法人民間司法改革基金會備份。
